臺灣臺中地方法院民事判決
109年度訴字第2382號
原      告  台新國際商業銀行股份有限公司

法定代理人  尚瑞強  


訴訟代理人  陳怡安  
            張智賢  
被      告  黃靖騰（原名黃嘉祥）

            黃俊傑  
            黃素卿  

            黃素娥  
上列當事人間請求撤銷遺產分割登記事件，本院於民國110年12
月8日言詞辯論終結，判決如下：
    主    文
原告之訴駁回。
訴訟費用由原告負擔。 
    事實及理由
壹、程序部分：
一、按訴狀送達後，原告不得將原訴變更或追加他訴。但請求之
    基礎事實同一者、該訴訟標的對於數人必須合一確定時，追
    加其原非當事人之人為當事人者，不在此限；不變更訴訟標
    的，而補充或更正事實上或法律上之陳述者，非為訴之變更
    或追加。民事訴訟法第255條第1項第2款、第5款、第256條
    分別定有明文。查原告起訴時原僅列被告黃靖騰（原名黃嘉
    祥，下稱黃靖騰）、黃俊傑及黃素卿，並未列被告黃素娥為
    當事人，並請求：「（一）被告黃靖騰、黃俊傑、黃素卿就
    被繼承人趙秀花所遺如附表所示之遺產於民國108年6月15日
    所為之遺產分割協議之債權行為，及黃俊傑就前述之遺產分
    割協議，於108年8月2日所為之分割繼承登記之物權行為，
    均應予撤銷。（二）被告黃俊傑應將訴外人被繼承人趙秀花
    所遺如附表所示之不動產，就登記日期為108年9月12日之分
    割繼承登記予以塗銷。」，嗣迭經變更，原告於民國110年1
    月6日追加被告黃素娥（見本院卷第187頁），終於110年3月
    26日以民事準備（五）狀更正聲明為：「（一）被告黃靖騰
    、黃俊傑、黃素卿、黃素娥等就被繼承人趙秀花所遺如附表
    所示之遺產於108年6月15日所為之遺產分割協議之債權行為
    ，及黃俊傑就前述之遺產分割協議，於民國108年8月2日所
    為之分割繼承登記之物權行為，均應予撤銷。（二）被告黃
    俊傑應將訴外人被繼承人趙秀花所遺如附表所示之不動產，
    就登記日期為民國108年8月2日之分割繼承登記予以塗銷。
    」，上開追加被告黃素娥部分，顯係基於同一基礎事實，又
    依其主張，本件訴訟標的對於被告4人必須合一確定，且原
    告僅就分割繼承登記日期部分為更正，揆諸前揭規定，原告
    上開所為於法並無不合，應予准許，合先敘明。
二、被告黃靖騰、黃俊傑、黃素卿、黃素娥經合法通知，均未於
    言詞辯論期日到場，核無民事訴訟法第386條所列各款情形
    ，爰依原告之聲請，由其一造辯論而判決。
貳、實體部分：
一、原告主張：被告黃靖騰對原告負有現金卡消費借款、汽車貸
    款借款債務，經原告多次催討無果後，尚積欠原告債權本金
    新臺幣（下同）658,427元及利息未清償（下稱系爭債務）
    。 經原告調閱被告黃靖騰相關資料後，發現被告黃靖騰之
    母趙秀花於108年6月15日死亡，並遺有如附表所示遺產（下
    稱系爭遺產），其繼承人均未拋棄繼承。詎被告黃靖騰因積
    欠原告上開款項未清償，恐其繼承遺產後為原告追索，乃與
    其餘被告合意，僅由被告黃俊傑就系爭遺產單獨為繼承登記
    ，被告黃靖騰全然放棄繼承登記之行為等同將其應繼分無償
    移轉予黃俊傑，而有害於原告之債權，自得由原告依法撤銷
    後回復趙秀花全體繼承人公同共有，爰依民法第244條第1項
    、第4項之規定提起本訴，並聲明：（一）被告4人就趙秀花
    之系爭遺產於108年6月15日所為之遺產分割協議之債權行為
    ，及被告黃俊傑就系爭遺產分割協議，於108年8月2日所為
    之分割繼承登記之物權行為，均應予撤銷。（二）被告黃俊
    傑應將趙秀花之系爭遺產，就登記日期為民國108年8月2日
    之分割繼承登記予以塗銷。
二、被告答辯：
（一）被告黃俊傑以：被告黃靖騰在柬埔寨已經2年多，父母過
      世時，被告黃靖騰皆有回來處理喪事後，再回去柬埔寨，
      系爭遺產為趙秀花辛苦賺錢存下來的，然被告黃靖騰積欠
      許多債務，若登記於被告黃靖騰名下，怕將來會沒有了，
      故趙秀花於去世前即親口向伊之姐姐說要把房子登記在伊
      名下，經姐姐同意後，伊即辦理遺產分割登記。且被告4
      人之父母生前都與伊同住，皆由伊照顧，父母罹癌時之醫
      療費亦由伊支付，伊於父母過世前兩年付出許多金錢與精
      神，故將系爭遺產過戶與伊也有一點補償之意思等語置辯
      ，並聲明：原告之訴駁回。 
（二）被告黃靖騰、黃素卿、黃素娥均未於言詞辯論期日到場，
      亦未提出書狀作何聲明或陳述。
三、本院之判斷： 
（一）按債務人所為之無償行為，有害及債權者，債權人得聲請
      法院撤銷之；債權人依第1項之規定聲請法院撤銷時，得
      並聲請命受益人或轉得人回復原狀，但轉得人於轉得時不
      知有撤銷原因者，不在此限，民法第244條第1、4項定有
      明文。又債權人行使民法第244條規定之撤銷權，以債務
      人之行為有害及債權，為其要件之一。此之所謂害及債權
      ，乃指債務人之行為，致積極的減少財產，或消極的增加
      債務，因而使債權不能獲得清償之情形（最高法院81年度
      台上字第207號判決意旨參照）。再按繼承人自繼承開始
      時，除本法另有規定外，承受被繼承人財產上之一切權利
      、義務；繼承人有數人時，在分割遺產前，各繼承人對於
      遺產全部為公同共有，此為民法第1148條第1項前段、第1
      151條所明定。又債權人得依民法第244條規定行使撤銷權
      者，以債務人所為非以其人格上之法益為基礎之財產上之
      行為為限，若單純係財產利益之拒絕，如贈與要約之拒絕
      ，第三人承擔債務之拒絕，繼承或遺贈之拋棄，自不許債
      權人撤銷之（最高法院69年度台上字第1271號裁判意旨參
      照）。易言之，債權人得依民法第244條規定行使撤銷訴
      權者，以債務人所為非其人格上之法益為基礎之財產上之
      行為為限，繼承權係以人格上之法益為基礎，且拋棄之效
      果，不特不承受被繼承人之財產上權利，亦不承受被繼承
      人財產上之義務，故繼承權之拋棄，縱有害及債權，仍不
      許債權人撤銷之（最高法院73年度第2次民事庭會議決議㈠
      參照）。
（二）原告主張其對被告黃靖騰有658,427元本金及其利息之債
      權存在，業據提出本院105年度司執果字第44795號債權憑
      證、台新國際商業銀行晶片現金卡轉換申請書、信用貸款
      約定書為憑，並為被告黃俊傑所不爭執（見本院卷第279
      頁）。又被告4人之母趙秀花於108年6月15日死亡，被告4
      人均為其繼承人，並已於108年7月29日簽立分割繼承協議
      書，將系爭遺產分配予被告黃俊傑1人所有，復於108年8
      月2日就系爭遺產辦畢分割繼承登記等事實，有卷附財政
      部中區國稅局遺產稅核定通知書、繼承系統表、戶籍謄本
      、地籍異動索引、土地登記申請書、遺產分割協議書等（
      見本院卷第157頁至第158頁、第195頁至第209頁、第237
      頁至247頁）在卷可稽，堪信為真。
（三）原告固主張：被告等人合意就系爭遺產為分割協議，已有
      害於原告對被告黃靖騰之系爭債權云云。惟按債務人應以
      全部財產對其債務之履行負其責任，故債務人因其行為減
      少責任財產致損害債權者，債權人為保全債權，依民法第
      244條第1項之規定，固得聲請法院撤銷之。然債權人得依
      民法第244條規定行使撤銷權者，以債務人所為，非以其
      人格上之法益為基礎之財產上之行為為限，若單純係財產
      利益之拒絕，如贈與要約之拒絕，第三人承擔債務之拒絕
      ，繼承或遺贈之拋棄，自不許債權人撤銷之（最高法院69
      年度台上字第1271號判決意旨參照）。又債權人得依民法
      第244條規定行使撤銷訴權者，以債務人所為非其人格上
      之法益為基礎之財產上之行為為限，繼承權係以人格上之
      法益為基礎，且拋棄之效果，不僅不承受被繼承人之財產
      上權利，亦不承受被繼承人財產上之義務，故繼承權之拋
      棄，縱有害及債權，仍不許債權人撤銷之（最高法院73年
      度第2次民事庭會議決議㈠意旨參照）。而衡諸社會生活常
      情，遺產之分配往往考量被繼承人生前意願、繼承人對被
      繼承人之貢獻（有無扶養之事實）、家族成員間感情、被
      繼承人生前已分配與各繼承人之財產、承擔祭祀義務等諸
      多因素，始達成遺產分割協議，故繼承人間就遺產所為分
      割協議及依該協議所為之分割繼承登記行為，乃渠等基於
      繼承身分關係所為，為高度人格自由之表現，而非僅屬單
      一債務人之無償財產行為而已。參以被告黃俊傑辯稱：系
      爭遺產為趙秀花辛苦賺錢存下來的，然黃靖騰積欠許多債
      務，若登記於黃靖騰名下，怕將來會沒有了，故趙秀花於
      去世前即親口向伊之姐姐說要把房子登記在伊名下，經姐
      姐同意後即辦理遺產分割登記，且父母生前之均由伊照顧
      ，醫療費亦由伊支出，將系爭遺產過戶予伊有補償之意思
      等語，可見本件被告等就系爭遺產所為分割協議，係基於
      被繼承人之意願及其等繼承人之身分關係，就被繼承人所
      遺遺產之權利互為協議後再行分配，為多數繼承人之共同
      行為，既非單一繼承人之無償行為，其性質應為以人格法
      益為基礎取得財產利益之拒絕，與債權人得撤銷之無償行
      為實屬有間，則依前開最高法院判決及決議要旨，就繼承
      之全部拋棄，債權人尚不得依民法第244條之規定行使撤
      銷權，舉重以明輕，繼承人基於身分關係所為之遺產分割
      協議，當亦不容債權人依該規定行使撤銷權，從而原告主
      張得依民法第244條第1項規定行使撤銷權云云，已屬無據
      。
（四）再者，民法第244條所規定之撤銷訴權，僅得訴請撤銷債
      務人之行為，倘債務人之行為與他人共同為之，亦僅該債
      務人之行為得單獨而分離者，始得訴請撤銷（最高法院82
      年度台上字第1355號判決意旨參照）。而遺產分割協議，
      係經全體繼承人同意而作成，性質上為多數繼承人之共同
      行為，非僅單一債務人之無償贈與行為，實無從將債務人
      之行為從中單獨分離，應不容債權人依民法第244條規定
      行使撤銷權。亦即，被告等所為之遺產分割協議行為，應
      非原告得訴請撤銷。另參諸民法第244條所定撤銷權之立
      法目的，乃在保全債務人原有之債權清償力，非在使債務
      人增加其清償力，故債權人自應以債務人個人之財產為其
      信賴之基礎，其對債務人之被繼承人之期待，難認有保護
      之必要。查原告與被告黃靖騰成立系爭債務時，趙秀花尚
      未身亡，原告所評估者應為被告黃靖騰自身資力，並未就
      將來未必獲致之財產予以衡估，是依前揭說明，被告黃靖
      騰就趙秀花遺產之繼承權利，自不在民法第244條擬為保
      護之債務人清償力範圍內，原告亦不得請求撤銷被告間之
      遺產分割協議及繼承登記行為。
（五）至原告雖援引最高法院69年度台上字第847號判決意旨為
      其論據，惟此見解與前揭最高法院69年度台上字第1271號
      判決意旨不同，最高法院就該等不同見解業已作成73年度
      第2次民事庭會議決議，並採取最高法院69年度台上字第1
      271號判決見解，則原告此部分主張，尚無可採。另原告
      所援引之臺灣高等法院暨所屬法院105年法律座談會民事
      類提案第6、7號之研討結果，並非強制規定，要非法官適
      用法律之法源，無從拘束本院就具體個案事實適用法律之
      獨立審判權限，是本院自不受上開座談會見解之拘束，併
      此說明。
（六）從而，原告行使撤銷訴權既屬無據，其請求撤銷被告4人
      就系爭遺產於108年6月15日所為之遺產分割協議之債權行
      為，及被告黃俊傑就系爭遺產分割協議，於民國108年8月
      2日所為之分割繼承登記之物權行為，併請求被告黃俊傑
      應就系爭遺產，於民國108年8月2日所為之分割繼承登記
      予以塗銷，亦無從准許。
四、綜上所述，原告基於民法第244條第1項、第4項之法律規定
    ，請求撤銷被告4人就系爭遺產於108年6月15日所為之遺產
    分割協議之債權行為，及被告黃俊傑就系爭遺產於108年8月
    2日所為之分割繼承登記之物權行為，併請求被告黃俊傑將
    系爭遺產於108年8月2日所為之分割繼承登記予以塗銷，均
    為無理由，應予駁回。
五、本件事證已臻明確，兩造其餘攻擊、防禦方法及所提出之各
    項證據資料，經審酌後，均與判決結果不生影響，爰不逐一
    論述，附此敘明。
六、訴訟費用負擔之依據：民事訴訟法第78條。 　　　
中　　華　　民　　國　　110 　年　　12　　月　　29　　日
                  民事第一庭    法  官  蔡孟君
正本係照原本作成。
如對本判決上訴，須於判決送達後20日內向本院提出上訴狀。如
委任律師提起上訴者，應一併繳納上訴審裁判費。
中　　華　　民　　國　　110 　年　　12　　月　　29　　日
                                書記官  鄭雅雲


附 表：
編號 種類 財產所在或名稱 1 土地 台中市○○區○○段○○○段0000地號 2 建物 台中市○○區○○段○○○段0000○號